【裁判字號】    99,交聲,3349
【裁判日期】    990914
【裁判案由】    聲明異議
【裁判全文】
臺灣臺中地方法院交通事件裁定        99年度交聲字第3349號
原處分機關  交通部公路總局臺中區監理所豐原監理站
異  議  人
即受處分人  甲○○
上列受處分人因違反道路交通管理處罰條例案件，對於交通部公
路總局臺中區監理所豐原監理站民國99年8 月17日所為之裁決（
豐監稽違字第裁63－HD0000000 號裁決書），聲明異議，本院裁
定如下：
    主    文
原處分關於裁處酒後駕車罰鍰新臺幣肆萬伍仟元部分撤銷。
前項撤銷部分，甲○○不罰。
其餘異議駁回。
    理    由
一、原處分意旨略以：異議人即受處分人甲○○於民國98年4 月
    2 3 日21時36分許，駕駛車牌號碼VPF-566 號輕型機車，在
    臺中縣潭子鄉○○路與潭富路口處，因「1.酒後駕車，經呼
    氣測試酒精值為每公升1.05毫克；2.駕駛人未戴安全帽」之
    違規，為臺中縣警察局以中縣警交字第HD0000000 號舉發通
    知單予以舉發。本案因緩起訴已期滿，經原處分機關交通部
    公路總局臺中區監理所豐原監理站於99年8 月17日依道路交
    通管理處罰條例第35條第1 項第1 款、第31條第6 項及違反
    道路交通管理事件統一裁罰基準及處理細則第41條、第43條
    、第44條及第67條之規定，以豐監稽違字第裁63－HD000000
    0 號違反道路交通管理事件裁決書裁處受處分人罰鍰新臺幣
    （下同）45,500元（酒後駕車部分罰罰45,000元、未依規定
    戴安全帽部分裁罰500 元），吊扣駕駛執照12個月，並應參
    加道路交通安全講習等語。
二、本件聲明異議意旨略以：本件酒駕違規案經臺灣臺中地方法
    院檢察署檢察官諭知為緩起訴處分，受處分人捐款5 萬元。
    惟豐原監理站又依道路交通管理處罰條例第35條第1 項裁決
    本人酒駕違規案罰鍰45,000元，有違行政罰法第26條一事不
    二罰立法意旨，且行政罰法第26條並無緩起訴處分之規定，
    請求法官撤銷豐原監理站原處分關於罰鍰部分（吊扣駕駛執
    照1 年及施以道安講習部分未據異議）。
三、按道路交通主管機關對於汽車駕駛人之酒後駕車行為，依道
    路交通管理處罰條例第35條第1 項第1 款規定予以裁罰，係
    對行為人違反行政法上義務規定之行政罰，且該條例關於一
    行為同時觸犯刑事法律及違反行政法上義務規定者，並無特
    別規定，是以汽車駕駛人酒後駕車行為，經測試檢定酒精濃
    度超過規定標準，同時涉犯刑法第185 條之3 之公共危險罪
    嫌者，道路交通主管處罰機關除有行政罰法第26條第1 項但
    書規定，得處以其他種類行政罰之情形外，關於罰鍰部分，
    即應依行政罰法第26條及道路交通管理處罰條例第10條規定
    ，移送地方法院檢察署處理，於移送後，非有行政罰法第26
    條第2 項所定不起訴等事由，不得再依道路交通管理處罰條
    例第35條第1 項第1 款規定，裁處行為人罰鍰之行政罰。次
    按，酒後駕車經檢察官為緩起訴處分，並命被告向公益團體
    捐款或提供義務勞務者，被告係履行檢察官為緩起訴處分命
    令，此等命令名義上雖非刑罰，但仍是一種特殊的處遇措施
    ，造成被告之財產減少或義務增加，性質上亦屬干預人民自
    由之處分，與刑事制裁無異，實質上為刑事處罰。故檢察官
    為緩起訴處分並命向公益團體捐款者，其捐款解釋上亦屬道
    路交通管理處罰條例第35條第8 項所規定之罰金，監理機關
    雖不得再為行政裁罰，惟若行為人所支付之緩起訴處分金，
    未達道路交通管理處罰條例第92條第3 項所訂最低罰鍰基準
    規定者（依違反道路交通管理事件統一裁罰基準表之規定，
    駕駛人違反處罰條例第35條第1 項第1 款之規定，其吐氣所
    含酒精濃度超過每公升0.55毫克以上者，機車之最低罰鍰為
    45,000元，小型車之最低罰鍰為49,500元），依該條例第35
    條第8 項之規定，即須補繳不足最低罰鍰之部分，始為適法
    。因此法院僅得就行為人已依緩起訴處分為公益捐款部分予
    以撤銷，並為不罰之諭知。如一方面認為行為人依檢察官緩
    起訴處分命令而為金錢給付，與受刑事處罰無異，依行政罰
    法第26條之規定，監理機關不得再行裁罰；一方面卻又認為
    該等金錢給付不屬於道路交通管理處罰條例第35條第8 項所
    定罰金，無需依該項規定補繳不足最低罰鍰部分之差額，理
    由顯有矛盾。且若緩起訴捐款金額低於最低罰鍰金額，亦有
    失公平（臺灣高等法院暨所屬法院97年11月法律座談會刑事
    類提案交通案件第39號研討結果參照）。
四、經查：
（一）異議人即受處分人甲○○對其於上揭時、地，酒後駕駛車
      號VPF －566 號輕型機車，且未依規定戴安全帽，經警攔
      停稽查，並測得其呼氣中所含酒精濃度達每公升1.05毫克
      等情並不爭執，且有臺中縣警察局98年4 月23日中縣警交
      字第HD0000000 號舉發違反道路交通管理事件通知單、交
      通部公路總局臺中區監理所豐原監理站豐監稽違字第裁63
      －HD0000000 號違反道路交通管理事件裁決書各1 份在卷
      可稽，是其有前揭違規行為，堪以認定。
（二）又受處分人上開酒後駕車違規行為，同時觸犯刑法第185
      條之3 之公共危險罪，經移送臺灣臺中地方法院檢察署檢
      察官偵辦後，檢察官作成98年度速偵字第1760號緩起訴處
      分，諭知緩起訴期間為1 年，受處分人應向臺中市政府地
      方教育發展基金會支付5 萬元，受處分人已於98年6 月15
      日繳納上開處分金，且經過緩起訴期間1 年期滿未經撤銷
      緩起訴等情，此有上開緩起訴處分書影本、臺中市政府自
      行收納款項統一收據收執聯及臺灣高等法院被告前案紀錄
      表各1 份附卷可稽。
（三）基此，受處分人上開違反刑事法律禁止規範之犯罪事實既
      已明確，僅因檢察官採取緩起訴處分之替代性刑事處遇手
      段，未將該案逕行起訴或聲請簡易判決處刑，致其後適用
      之刑事訴訟程序有所區別，然就受處分人負有包括支付一
      定金額予檢察官指定機構在內之義務觀察，其如未在上開
      指定期間內確實履行義務，依刑事訴訟法第253 條之3 第
      1 項第3 款之規定，異議人將遭受撤銷緩起訴處分之不利
      益；反之，倘其確實遵守並履行各項緩起訴條件，除非合
      於刑事訴訟法第260 條所定情形之一，否則異議人即無再
      就同一案件遭受刑事訴追之虞。從而，異議人已因上開緩
      起訴處分而剝奪其財產權，主觀上前揭金錢給付義務亦具
      有強制性、懲罰性，雖不若易科罰金係以支付金錢作為自
      由刑之替代，惟經由緩起訴處分條件之履行使其免於遭檢
      察官發動起訴程序，仍具有替代刑罰之效果，廣義而言，
      應屬前揭所稱之「實質刑事法律處罰」，而有行政罰法第
      26 條 第1 項「一事不二罰」規定之適用灼明（臺灣高等
      法院臺中分院95年度交抗字第477 號裁定，96年度交抗字
      第287 、544 號、98年度交抗字第1210號裁定意旨參照）
      。本院衡酌受處分人經檢察官命向臺中市政府地方教育發
      展基金會支付5 萬元部分，與前開最低罰鍰金額相較，業
      已超逾該裁罰標準之最高裁罰金額，參照上揭臺灣高等法
      院暨所屬法院97年11月法律座談會刑事類提案交通案件第
      39號研討結果可知，本件受處分人所支付之本件緩起訴處
      分金，既已達道路交通管理處罰條例第92條第3 項所訂最
      低罰鍰基準規定（依違反道路交通管理事件統一裁罰基準
      表之規定，駕駛人違反處罰條例第35條第1 項第1 款之規
      定，其吐氣所含酒精濃度超過每公升0.55毫克以上者，機
      車之最低罰鍰為45,000元，小型車之最低罰鍰為49,500元
      ），原處分再予裁罰應繳納酒駕罰鍰45,000元云云，即非
      適法。受處分人據此主張原處分關於酒駕罰鍰違反「一事
      不二罰」原則等語，非屬無據，尚值採信。
五、綜上所述，原處分機關關於酒駕罰鍰45,000元之部分，既有
    上開違反行政罰法第26條第1 項前段規定之情，異議人據此
    聲明異議非無理由，原處分就此部分應予撤銷，另由本院為
    異議人此部分不罰之諭知如主文第2 項所示。至原處分關於
    未依規定戴安全帽罰鍰500 元部分，異議人未附理由併予聲
    明異議，此部分之異議為無理由，應予駁回。另原處分有關
    裁處吊扣駕駛執照12個月，施以道安講習部分，本不在異議
    人聲明異議之範圍內，故非本件所應審究之範圍，併此敘明
    。
據上論斷，應依道路交通管理處罰條例第87條第2 項，道路交通
案件處理辦法第19條、第20條，裁定如主文。
中    華    民    國    99    年    9     月    14    日
                  交通法庭    法  官  胡芷瑜
以上正本證明與原本無異。
如不服本裁定應於送達後5日內向本院提出抗告狀。
                              書記官  沈慧玲
中    華    民    國    99    年    9     月    14    日

司法院資訊處製作；財團法人民間司法改革基金會備份。
